臺灣屏東地方法院民事判決　　　　　　　93年度重訴字第60號
原　　　告　屏東縣里港鄉農會
法定代理人　陳協志
訴訟代理人　林錦芬律師
被　　　告　乙○○
訴訟代理人　周春米律師
複 代理 人　蔡將葳律師
上列當事人間請求損害賠償事件，本院於民國94年3月22日言詞
辯論終結，判決如下：
    主      文
原告之訴及假執行之聲請均駁回。
訴訟費用由原告負擔。
    事實及理由
一、原告之法定代理人於訴訟進行中由甲○○變更為陳協志，業
    據提出屏東縣政府民國94年3月25日核發之圖記證明為憑，
    並聲明承受訴訟；又原告起訴原請求被告給付之本金部分為
    新臺幣（下同）14,279,000元，嗣擴張為16,161,150元，經
    核與民事訴訟法第255條第1項但書第3款規定相符，均應准
    許。
二、原告主張：被告原任職原告農會，自83年3月間起擔任祕書
    職務，除襄助總幹事督導業務，並為其職務代理人，於83
    年7月間代理總幹事陳淇陽決行信用部核報之貸款案件時，
    適訴外人鍾瑞梓以其妻鍾鄧金快所有坐落屏東縣高樹鄉○○
    段第186-30地號土地（下稱系爭土地）為擔保，並以訴外人
    陳敬章為人頭向原告申貸20,000,000元，詎被告竟不顧承辦
    人陳伯瑜及信用部主任莊昌富就初審、複審意見及放款批註
    書一致簽註：「本件不動產提供人，非本會轄區之會員，與
    借款人無實質關係，唯恐違反農會法相關法令」、「本件放
    款依個人徵信資料顯示，借款人陳敬章係屬人頭，非資金真
    正使用人，查農會信用部業務管理辦法第10條第1項規定，
    農會信用部不得對非會員辦理放款，又依照財政部71年8月7
    日台財融字第20194號函釋，農會服務對象應以居住其組
    織區域內之會員或其同戶家屬為限，故本件放款唯恐違反上
    述法令，應不予核放」等反對意見，仍先後於83年7月9日、
    7月15日在複審意見及放款批覆書內分別批示「該農地距離
    本會未逾13公里，擬准予設定貸放」、「准予貸放」等語，
    致原告嗣後因借款人違約而聲請法院拍賣上開抵押物後，仍
    有16,161,150元未獲償。爰依民法第227條第1項關於債務不
    履行之法律關係請求被告賠償原告所受損害及其利息而提起
    本訴。聲明：(一)被告應給付原告16,161,150元，及自93年10
    月8日即起訴狀繕本送達翌日起至清償日止，按週年利率百
    分之5計算之利息。(二)請准供擔保宣告假執行。
三、被告則以：否認被告前揭時間代總幹事決行核准貸款之行為
    有違背職務或違反農會法規情事，且該貸款案件核准時，借
    款人所提供抵押物之價值確足以供擔保等語。聲明：如主文
    所示。
四、兩造不爭執事項：
  (一)被告原任職原告農會為祕書，於83年7月間以總幹事陳淇陽
    職務代理人身分代為決行信用部核報之貸款案件時，對於前
    揭以陳敬章為聲請人，並以鍾鄧金快所有系爭土地為擔保，
    聲請貸款20,000,000元之案件，先後經承辦人陳伯瑜、信用
    部主任莊昌富就初審、複審意見及放款批覆書簽註：「本件
    不動產提供人，非本會轄區之會員，與借款人無實質關係，
    唯恐違反農會法相關法令」、「本件放款依個人徵信資料顯
    示，借款人陳敬章係屬人頭，非資金真正使用人，查農會信
    用部業務管理辦法第10條第1項規定，農會信用部不得對非
    會員辦理放款，又依照財政部71年8月7日台財融字第2019
    4號函釋，農會服務對象應以居住其組織區域內之會員或其
    同戶家屬為限，故本件放款唯恐違反上述法令，應不予核放
    」等語，仍先後批示「該農地距離本會未逾13公里，擬准予
  (二)系爭土地於本件貸款核貸時，其價值並未低於貸款金額（本
    院卷第92頁筆錄）。
  (三)前項20,000,000元貸款經原告於83年7月15日核放後，原未
    經借款人繳息，經催討後，亦僅於84年6月27日一次繳至是
    日，此後均未再繳息，嗣經原告聲請查封拍賣抵押物後，共
    計未獲清償之本利尚有16,161,150元。
五、兩造協議之爭點：
  (一)被告代理總幹事核准系爭貸款，未採業務承辦人簽註意見，
    是否逾越代理權限？
  (二)被告核准系爭貸款時，對於日後原告可能因無法獲得清償而
    受損害，有無認識？其行為有無過失？
  (三)被告核准貸款與原告受損害之結果間，有無規範上之因果關
    係？該行為如對原告構成債務不履行，其損害為何？
六、本院之判斷：
    原告主張被告為原告農會祕書，前揭時地就系爭貸款事件擔
    保品之審核及撥貸所為批示，係依規定擔任總幹事職務代理
    人時所為，業據提出分層負責明細表、放款申請書、借款申
    請書暨放款批覆書附卷，並為被告所不爭執，應認為真正。
    原告另主張被告就前揭事務之執行，有逾越權限，並致原告
    受有損害情事，則為被告所否認，經本院審酌結果，認為本
    件應先就上開兩造協議之爭點(三)，即被告核准貸款與原告受
    損害之結果間，有無規範上之因果關係？該行為如對原告構
    成債務不履行，其損害為何？析論如后：
  (一)原告主張系爭貸款自撥款後，借款人即未依約繳息，經催討
    後，遲至84年6月27日雖一度將先前積欠之利息、違約金繳
    清，嗣後即未曾再繳，經原告行使抵押權聲請本院以85年度
    執字第4872號清償借款強制執行事件，於85年3月25日就系
    爭土地實施查封後，卻因實際借款人鍾瑞梓與訴外人陳志寬
    等人在該土地盜採砂石致價值驟跌，至93年7月21日拍賣完
    成，原告僅獲償3,838,850元，其損害應由被告負擔云云，
    並據提出臺灣屏東地方法院檢察署檢察官86年度偵字第7163
    號不起訴處分書供參。
  (二)按稱抵押權者，謂對於債務人或第三人不移轉占有而供擔保
    之不動產，得就其賣得價金受清償之權，民法第860條定有
    明文。查系爭土地於83年7月間原告核准前開貸款時，其價
    值為20,767,224元，有本院刑事庭於89年度訴字第301號背
    信等案件審理時，囑託歐亞不動產鑑定股份有限公司鑑定之
    報告書在卷可參，並未低於貸款金額，復為兩造所不爭執，
    已如前述；嗣本院因前開執行案件於85年10月間囑託屏東縣
    政府鑑價結果，其價值猶有25,744,500元（詳本院85年度執
    字第4872號案卷第43頁），業據本院依職權調得本院85年度
    執字第4872號清償債務強制執行事件案卷核閱在案，足徵系
    爭土地於借款人開始有違約情事後，其價值至少有兩年以上
    期間仍維持在該抵押權擔保債權金額以上，嗣後雖因遭人盜
    採砂石致價值驟降，惟原告既不能證明被告就該直接導致系
    爭土地價值減少之原因，即訴外人鍾瑞梓等人盜採砂石預先
    知情，甚或有參與加功情事，復不能證明若該土地上砂石未
    經盜採，其價值因自然行情波動仍不足以清償系爭借貸債務
    ，自不足以證明原告嗣後就系爭土地行使抵押權仍不能獲得
    足額清償之結果，與其主張被告處理前開事務逾越權限，未
    盡善良管理人注意義務等節有規範上之因果關係，原告以其
    就系爭土地行使抵押權，於93年7月間執行程序終結後，尚
    有16,161,150元債務未獲清償部分為本件因被告債務不履行
    所生損害，即屬無據。
七、綜上所述，本件原告就其所稱之損害既不能證明與被告之行
    為有因果關係，就前開兩造協議之其餘爭點要已無論究之必
    要。從而，本件原告主張依民法第227條第1項債務不履行之
    法律關係，訴請被告賠償16,161,150元，及如聲明所示之利
    息，為無理由，應予駁回。又原告陳明願供擔保以代釋明，
    請准宣告假執行，因其訴經駁回而失所附麗，應併予駁回。
八、本件事證已臻明確，兩造其餘攻擊、防禦及立證方法，經核
    於判決不生影響，爰不逐一論述。
九、據上論結，原告之訴為無理由，依民事訴訟法第78條，判決
    如主文。
中　　華　　民　　國　　94　　年　　4　 　月　　4　 　日
                  民事第二庭    法　官　陳松檀
正本係照原本作成。
如不服本判決，應於收受送達後二十日內向本院提出上訴書狀，
其未表明上訴理由者，應於提出上訴後二十日內向本院補提理由
書狀（均須按他造當事人之人數附繕本）
                                書記官　謝天祥
中　　華　　民　　國　　94　　年　　4　　月　　4　　日
